【裁判字號】    99,訴,506
【裁判日期】    991209
【裁判案由】    塗銷所有權移轉登記
【裁判全文】
臺灣嘉義地方法院民事判決               99年度訴字第506號
原      告  聯邦商業銀行股份有限公司
法定代理人  李憲章
訴訟代理人  吳棋笙
被      告  賴建良
被      告  賴文興
上  一  人
訴訟代理人  嚴庚辰律師
            林琦勝律師
上列當事人間塗銷所有權移轉登記事件，於民國99年11月25日言
詞辯論終結，本院判決如下：
    主      文
確認被告間就坐落嘉義市○○○段港坪小段０二一六地號土地所
有權權利範圍一萬分之三三０及其上同小段六０建號建物（門牌
號碼為嘉義市○○○街四０號二樓一）所有權權利範圍全部之買
賣關係不存在。
被告賴文興應將就前項所示之不動產於民國九十四年二月二十一
日以買賣為原因所為之所有權移轉登記塗銷。
訴訟費用由被告負擔。
    事實及理由
甲、原告主張：(一)被告賴建良前向原告申請國民現金卡使用，至
    民國94年11月30日止，累計尚欠原告本金新臺幣（下同）
    44,403元、利息7,462 元、違約金390 元及提領費100 元，
    共52,355 元未為清償。另向原告申請信用卡使用，至94年6
    月1 日止，累計積欠原告消費本金601,214 元未為清償。(二)
    坐落嘉義市○○○段港坪小段60建號（即門牌號碼嘉義市○
    ○○街40號2 樓1 ）建物及其坐落基地即嘉義市○○○段港
    坪小段0216地號所有權權利範圍10,000分之330 （下稱系爭
    不動產），為被告賴建良所有。被告賴建良卻在94年2 月21
    日以買賣為原因，將系爭不動產所有權移轉於其叔叔即被告
    賴文興，合理懷疑被告間係為避免被告賴建良因債務問題遭
    債權人強制執行其名下財產，始將系爭不動產所有權移轉登
    記與被告賴文興。且被告為所有權移轉後，其原抵押權竟未
    塗銷，抵押債務人仍為被告賴建良，亦不合一般交易習慣。
    況被告賴建良仍居住於系爭不動產內，亦與一般經驗法則有
    違。基上足認被告間不動產所有權移轉行為乃係通謀虛偽意
    思表示，依民法第87條第1 項規定，自屬無效。(三)按無效法
    律行為之當事人，於行為時知其無效，或可得而知者，應付
    回復原狀或損害賠償之責任，民法第113 條定有明文。又債
    務人怠於行使權利時，債權人因保全債權，得以自己之名義
    行使其權利，民法第242 條亦有明文。被告間就系爭不動產
    之買賣關係及所有權移轉行為均屬通謀虛偽意思表示而無效
    ，是系爭不動產仍為被告賴建良所有，依民法第767 條第1
    項規定，被告賴建良請求被告賴文興塗銷前開所有權移轉登
    記，乃被告賴建良竟怠於行使，原告為保全債權，自得依民
    法第242 條之規定，代位被告賴建良行使此權利等語，並聲
    明：確認被告間就系爭不動產之買賣關係不存在；被告賴文
    興應將嘉義市地政事務所以買賣為原因於94年2 月21日（起
    訴狀誤載為94年1 月31日）就系爭不動產所為之所有權移轉
    登記塗銷，並回復為被告賴建良所有。
乙、被告賴建良以系爭不動產買賣確係真實，是為了償還向被告
    賴文興之借款，始以系爭不動產抵債等語，並聲明：原告之
    訴駁回。被告賴文興則以：因為被告賴建良向被告賴文興借
    款200 餘萬元，所以才用系爭不動產抵債，並約定由賴建良
    之父賴文冬清償系爭不動產之抵押貸款，而賴文冬一時之間
    無法清償全部貸款，故抵押權未塗銷而仍由賴文冬繼續清償
    中，系爭買賣及所有權移轉行為確為真正等語作為抗辯，並
    聲明：原告之訴駁回。
丙、得心證之理由
一、原告主張如前開甲、(一)所示之事實，為被告所不爭執，應為
    真實。準此，原告主張其為被告賴建良之債權人乙節，應為
    可採。又原告主張系爭不動產為被告賴建良所有，於94年2
    月21日以買賣為原因，將所有權移轉登記於被告賴文興等情
    ，有建物登記謄本、土地登記謄本及嘉義市地政事務所異動
    索引附卷可按，又為被告所不爭執，應為真實。
二、原告主張被告間就系爭不動產之買賣行為及所有權移轉行為
    均屬通謀虛偽意思表示乙節，被告雖為否認，並以前詞作為
    抗辯。惟被告固稱被告賴建良係以系爭不動產所有權抵償其
    向被告賴文興之200 餘萬元之借款，就此，被告賴文興於本
    院99年10月19日言詞辯論期日稱略以：（買賣）是真的，我
    有將現金交給對方，我買了200 萬元，我把現金給賴建良，
    我在家裡存了一點錢，不夠的就去銀行領，我家裡放了2 、
    30萬元，不夠的再去銀行領，我向很多家銀行領等語（見本
    院卷第86頁），被告賴建良則於本院99年11月25日言詞辯論
    期日陳稱：本件買賣，賴文興並未拿現金給我等語（見本院
    卷第116 頁），是就本件買賣之價金，被告先陳稱曾給被告
    賴建良現金，被告賴建良則陳稱是以借款抵付，兩者陳述顯
    有不符；被告賴文興嗣後雖改稱係以系爭不動產抵債云云，
    惟被告賴建良將系爭不動產所有權移轉於被告賴文興如確係
    為抵償借款，尚且約定應由被告之父賴文冬繼續清償尚未清
    償完畢之抵押債務，則被告賴文興即無再交付現金之必要，
    何以被告賴文興於本院前開期日竟陳稱曾交付現金？是被告
    間主張其等就系爭不動產之買賣為真正乙節，已非無疑；參
    以被告賴文興、賴建良為叔姪，親戚關係密切，且系爭不動
    產所有權移轉時點復接近於被告賴建良償債能力不足之時，
    則被告賴文興為協助被告賴建良保有系爭不動產而免遭債權
    人查封拍賣，乃與被告賴建良間就系爭不動產之買賣及所有
    權移轉，通謀為虛偽之意思表示，亦屬常情。本院綜合斟酌
    前開一切事證，認原告主張應為可採。
三、被告間就系爭不動產之買賣既屬於通謀虛偽意思表示，依民
    法第71條規定，其法律行為即為無效，原告訴請確認被告間
    就系爭不動產之買賣關係不存在，於法有據，為有理由，應
    予准許。又被告賴建良於94年2 月21日以買賣為原因，將系
    爭不動產所有權移轉登記於被告賴文興，同為通謀虛偽之意
    思表示，亦屬無效，被告賴文興即不因此取得系爭不動產之
    所有權，所有人仍為被告賴建良，被告賴建良即得依民法第
    767 條第1 項規定，請求被告賴文興塗銷該所有權移轉登記
    ，乃被告賴建良竟怠於請求，原告為被告賴建良之債權人，
    自得本於民法第242 條規定，代位被告賴建良訴請被告賴文
    興塗銷前開所有權移轉登記，是原告請求被告賴文興塗銷，
    亦有理由，應予准許。
四、訴訟費用負擔之依據：民事訴訟法第78條。
中    華    民    國    99    年    12    月    9     日
                  民事第一庭  法  官  林望民
以上正本係照原本作成。
如對本判決上訴須於判決送達後20日內向本院提出上訴狀。
如委任律師提起上訴者，應一併繳納上訴審裁判費。
中    華    民    國    99    年    12    月    9     日
                              書記官  吳明蓉

司法院資訊處製作；財團法人民間司法改革基金會備份。
